【裁判字號】    90,訴,1528
【裁判日期】    920401
【裁判案由】    
【裁判全文】
臺灣士林地方法院民事判決  九十年度訴字第一五二八號
    原      告  吳蕙
    訴訟代理人  周承武律師
    被      告  甲○○
    訴訟代理人  許春芬律師
右當事人間履行契約事件，本院判決如左：
    主    文
被告應將門牌號碼臺北巿北投區○○○路九十巷十一號二樓建物，建號三一三五五，
面積伍拾玖點陸柒平方公尺所有權全部及其基地，即臺北巿北投區○○段○○段四○
九地號，面積貳佰陸拾壹平方公尺、同小段四一○地號，面積壹佰壹拾平方公尺、同
小段四一一地號，面積壹佰捌拾壹平方公尺，應有部分各壹萬分之壹佰參拾陸，移轉
登記為原告所有。
被告應給付原告新台幣壹佰零伍萬壹仟元。
訴訟費用由被告負擔。
本判決於原告以新台幣陸拾伍萬元為被告供擔保後，得假執行。但被告如於假執行程
序實施前以新台幣壹佰玖拾肆萬捌仟零柒拾元為原告預供擔保，得免為假執行。
    事    實
甲、原告方面：
一、聲明：除假執行之擔保金額外，均如主文所示。
二、陳述：
  (一)兩造於民國七十二年十一月二十三日結婚，嗣九十年六月六日協議離婚，並於九
    十年六月七日完成離婚登記，且於離婚協議書約定「坐落於台北巿北投區○○○
    路九十巷十一號二樓之房屋（以下稱系爭房屋）歸女方所有」及「男方願給付贍
    養費新台幣（以下同）二百萬元，於一星期內付清新台幣一百萬元，另一百萬元
    於三個月內付清」及「男方願於每個月五日以前給付女方新台幣一萬七千元，期
    限十年」，此為二造所不爭。
  (二)兩造離婚後，被告除依協議離婚之約定，給付原告一百萬元，及於九十年七月給
    付原告一萬七千元，然協議書中約定之系爭房屋及其基地，即台北巿北投區○○
    段○○段四○九地號，面積二六一平方公尺、同所四一○地號，面積一一○平方
    公尺、同所四一一地號，面積一八一平方公尺，應有部分均為一萬分之一三六土
    地三筆，及另一百萬元暨自九十年八月五日起至九十年十月五日止共計五萬一千
    元金錢則遲不給付，迭經原告催討，被告均置之不理。
  (三)按離婚協議書為契約之一種，兩造既經合意訂立此協議書，並完成離婚登記，被
    告亦已給付原告一百零一萬七千元，其嗣後拒絕此項給付並無理由，原告自得本
    於履行契約之法律關係，請求被告給付。
  (四)對於被告抗辯所為陳述：
  (1)兩造於九十年六月六日簽訂離婚協議書之時，被告曾出示系爭房屋所有權狀予原
    告及長子何境棠，表示有權決定房屋歸原告所有，兩造因而達成協議，並簽立離
    婚協議書的，而於離婚協議書中就夫妻財產之歸屬為約定，核其真義為民法第一
    千零三十條之一將夫妻財產為分配。當時，在被告名下有二棟建物，約定夫妻各
    擁有一棟。即由原告取得系爭建物及基地，被告取得北投區紗帽山之建物及基地
    。雖被告抗辯稱系爭建物為其父信託與伊，然並未舉證以實其說，自難採信。縱
    或屬實，然受託人非不得任意處分其信託物，被告既將系爭建物依民法第一千零
    三十條之一之規定，分配與原告所有，非不生效力。
  (2)系爭離婚協議書就財產之歸屬約定，系爭房地歸原告取得，但附有不得轉讓、
    出售以後繼承權歸何境棠和何櫂烜所有如再婚不得居住於此等條件。則依兩
    造之真義即指系爭房地分配於原告所有，但原告不得將房地處分，原告亡故後，
    屬二個兒子繼承，不可給再婚之子女及先生，如原告再婚，被告稱不許原告與他
    人在此同住，故約定原告婚後即須將房地返還被告，其條件並未違返公序良俗，
    應屬有效，並非被告無分配房地與原告之意思。又法律行為非不得附以條件，兩
    造約定將系爭房屋附有解除條件，於條件成就時，失其效力，故亦非無效。
  (3)兩造於九十年六月六日協議離婚時已就夫妻財產，依民法第一千零三十條之一之
    規定，完成分配，故兩造之子何境棠於九十一年十一月二十八日到庭證稱：「（
    法院提示離婚協議書）是原告寫的，雙方都同意，山上的房子是我爸的，山下是
    給我媽的（即系爭不動產）‧‧‧當時有說山下的房子給我媽的，但不能賣。‧
    ‧‧當時有講清楚，東西是誰的就是誰的‧‧‧」，「兩造在協議時，我在場，
    簽離婚協議書時，我不在場」，依其供述之內容，顯指二造於離婚時，已就夫妻
    財產為分配，不動產，各取得一間，山上的分歸被告所有，山下的分歸原告所有
    ，動產（即存款、股票等）部分，何人名義者即歸何人所有，故原告請求被告將
    系爭不動產移轉登記與原告所有，應有理由，至於動產部分依離婚時各自取得，
    故被告不得再依民法第一千零三十條之一為請求分配。
  (4)被告主張依民法第三百三十四條第一項之規定，以其計算之金額一百十八萬九千
    二百三十元與原告之請求抵銷。然查原告請求之一百萬元為被告給付原告之贍養
    費，屬於道德之給付，依其性質不能抵銷，且依兩造離婚協議書意旨，財產業經
    分配完畢，即有特約不得抵銷，被告主張抵銷，自無理由。又另每月一萬七千元
    部分，係因被告打傷原告而用以給付原告治療視網膜之費用，屬於道德之給付，
    其性質亦不得抵銷。
  (5)縱鈞院准許被告抵銷之抗辯，惟兩造之子何櫂烜於九十一年四月二十三日到庭稱
    「比較想跟媽媽住」，何境棠九十一年十一月二十八日稱「我和弟弟均希望與原
    告同住」，且事實上二造之二個兒子現在已與原告同住，以後也與原告同住。依
    台北巿政府公布台北巿九十年全巿家庭消費支出，平均每人每年消費支出二十六
    萬六千二百六十七元，依此各算至二子二十二歲大學畢業為止，原告須支出三百
    十九萬五千二百零四元，如准被告分配而為抵銷，依其計算平均分配即顯失公平
    ，且被告退休後有豐厚之退休金，是應依修正前第一千零三十條之一第二項之規
    定，酌減其分配。而如被告計算之一百十八萬四千二百三十九元為有理由，亦應
    與前項三百十九萬五千二百零四元抵銷完畢，被告之主張即應駁回。
  (6)兩造婚姻關係存續期間，原告曾於八十七年起即在士林基河路日陽百貨公司設立
    專櫃，至八十九年三月止，任職初每月二萬元，其後為二萬五千元；於七十五年
    間在巨東建設投資總機構任職，底薪一萬一千元，獎金另計，嗣因被告反對，不
    得已原告才離職；於七十七年起至八十五年止，在合順清潔社任職，給付之金額
    合計為七十三萬九千元。另原告自七十九年至八十八年，各項所得（包括北投郵
    局、陽信銀行、華南銀行、新光人壽）計十萬一千六百二十七元。又原告自七十
    三年便以所得跟會，數年來積蓄等有二百五十多萬元（包含第一銀行五十萬元）
    。至原告於七十六年在新光人壽任職期間，有幫被告投保三十萬元，原告後來在
    國泰人壽當收費員，於國泰人壽離職後於八十九年中任職於美商如新公司，又因
    被告反對，原告才又離職。故原告非於婚姻關係中無工作、無收入，此項收入，
    即屬原告之原有財產，依民法第一千零十七條第一項之規定，原告自保有所有權
    ，又依民法第一千零五十八條之規定「夫妻離婚時無論其原用何種夫妻財產，各
    取回其固有財產」，故原告之原有財產，即不得任由被告主張抵銷。
  (7)在系爭離婚協議簽訂之前，被告另寫了四份以上，均為被告筆跡，其他已被被告
    撕掉，留下一份完整的及撕剩下的一份，其中所指男方給女方的錢也交由女方，
    男方不取回，係指被告的北投郵局存款。協議離婚時，長子何境棠在場，是長子
    何境棠就二造離婚情形知之甚稔，當天情形係約定兩造房子各一間，山上的由被
    告取得，山下的（即系爭建物）由原告取得，股票登記誰的就屬誰，原告有二十
    萬，被告有四十萬；現金存款誰的名字就歸誰，各自取得，另原告結婚十九年，
    照顧小孩及家庭，及受被告打傷，及被告外遇不斷，因此被告同意另以給付原告
    贍養費及慰藉金名義二百萬元，於一星期內付清一百萬元，另一百萬元三個月內
    付清，當時被告稱向其父拿或匯豐銀行定存於三個月內到期，未料被告只付了一
    百萬元。原告視網膜被被告打破，須長期治療，迄今仍右眼模糊，被告同意每月
    給付一萬七千元治療及生活費，期限十年。故兩造已就結婚時之動產、不動產完
    成分配，依民法第三百三十四條但書之規定：「依當事人之特約不得抵銷者，不
    在此限」，故被告不得於本件為抵銷。
  (八)兩造離婚時，原告之財產包括北投郵局活儲五十萬二千七百三十一元、定存一百
    萬元；第一商銀活儲五十六萬三千四百二十七元、定存五十萬元；陽信銀行活存
    二萬零八百五十六元；富邦金控股份有限公司股票三千零百九十三股（依被告所
    稱巿值為九十三萬六千一百三十六元）。以上合計為三百五十二萬三千一百五十
    元。至被告當時財產包括有系爭房屋暨坐落基地、臺北市○○區○○路四十六號
    二樓房屋及坐落基地總計價值約為七百萬元；匯通銀行存款有一百萬元；富邦精
    準基金三十五萬二千七百七十元；股票價值九十萬元；彰化銀行民生分行存款二
    萬零四百六十七元（此部分顯然被告有意隱匿財產）。另被告在花旗銀行，自八
    十九年一月至九十年六月止，共領薪金一百七十五萬八千六百六十五，平均每月
    九萬七千七佰零三點六元，被告稱每月五萬餘元，並不正確，在八十九年十二月
    前一年，被告並未給付原告任何家庭生活費，自八十九年十二月起每月只給一萬
    五千元，算至九十年六月，才九萬元，其餘近一百六十餘萬元，不知去向。而依
    花旗銀行來函，證明被告每月股票扣款二萬三千一百一十七元，此係被告購買美
    國股票之扣款，則其美國股票若干，亦未列入，顯見被告係故意隱匿財產。被告
    於離婚當時之財產，在一千五百萬元以上，因被告未誠實申報，依現在查得之情
    形，其財產較原告之三百五十二萬元高出甚多，依平均分配，被告反而應給付原
    告才對，並無抵銷之適。則被告主張兩造財產平均分配後，原告應給付被告一百
    一十八萬九千二百三十元元，應無理由。
  (9)被告稱原告離婚後常數日不歸，違反雙方約定，並疏於照顧小孩，故被告可不必
    再付那一百多萬元云云。其實原告離婚後仍住在湖底路家中照顧小孩二個多月，
    是被告沒收汽車行照及鑰匙，又極度羞辱原告，並於九十年八月把原告趕出去。
    嗣因小孩無人照顧，原告乃於九十年十月份將裕民六路房子整理好，便把次子接
    來住，直到第一次開庭前，被告想盡辦法要把小孩戶口遷走，因與原告住，戶口
    不好遷，被告便用錢壓小孩，並對次子說如不跟他回去，要次子簽字便與這個家
    無關，被告也再不給小孩任何零用錢，於九十年十二月五日硬將小孩帶回去，小
    孩回去住了幾天又回來跟原告同住，直到九十一年二月十八日被告對小孩說，與
    母親同住是犯法，是讓母親犯法，如再住就要原告拿出二百萬元把小孩買下來，
    才能住，小孩害怕原告犯法又要花錢二百萬元，便與其父回去。被告過去出差時
    ，二個小孩都跟原告住，被告也沒禁止，直到第二次開庭前，被告便禁止小孩不
    許與原告同住。
三、證據：提出離婚協議書、原告郵局存摺內頁、原告第一銀行存摺內頁、拿俄米生
    活飾品坊任職證明、巨東建設投資總機構識別證、巨東建設投資總機構名片、七
    十七年至八十五年之扣繳憑單七紙、七十九年至八十八年之扣繳憑單八紙、美商
    如新公司扣繳憑單、原告傷單、何櫂烜傷單、長子存摺、原告姊吳美滿股票證明
    六頁、被告另行書寫之離婚協議書二紙、新光人壽金滿意房屋貸款通知、原告投
    保單、台北巿民九十年消費支出表、被告富邦精準基金證明等影本及戶籍謄本、
    建物及土地登記謄本四件、房屋現值證明等為證，並聲請向匯通銀行、彰化銀行
    、美商花旗銀行、臺北銀行、群益證券股份有限公司、北投石牌郵局函查被告存
    款資料、基金、股票及薪資資料，並聲請訊問證人何境棠、何櫂烜。
乙、被告方面：
一、聲明：
  (一)原告之訴及其假執行之聲請均駁回。
  (二)如受不利判決，請准供擔保免為假執行。
二、陳述：
  (一)系爭離婚協議書僅約定「坐落於台北市北投區○○○路九十巷十一號之房屋歸女
    方所有」，並未約定其基地所有權事宜，故原告依系爭離婚協議書一併請求被告
    將系爭房屋之基地移轉登記予原告，於法即屬無據。
    兩造雖結婚近二十年，迄至九十年六月六日原告拿出系爭離婚協議書要求離婚，
    被告考慮後同意原告離婚之要求，二子之監護權歸被告，惟原告願意幫忙照顧小
    孩十年，並由被告每月支付一萬七千元作為報酬，基於原告能就近照顧二子，被
    告將系爭房屋無償提供給原告居住，基此，兩造僅就系爭房屋為約定而不及於其
    基地。
  (二)兩造離婚協議書上約定：「座落於台北市北投區○○○路九十巷十一號二樓之房
    屋歸女方所有，但其條件(1)不得轉讓、出售(2)以後繼承權歸何境棠和何櫂烜所有
    。(3)如再婚不得居住於此。」，此項約定，參諸民法第七百六十五條規定，所有
    權之權能，包括占有、使用、收益、處分，並得排除他人之干涉，若兩造之真意
    為被告將系爭房屋之所有權贈與原告者，則原告自得自由為使用、收益、處分，
    惟兩造卻約定原告「不得轉讓、出售」、「如再婚不得居住於此」，足見此項無
    自由使用、收益或處分之約定，與所有權之權能相牴觸，可知兩造上開「不得轉
    讓、出售」約定之真意，係限制被告不得將無償提供予原告居住之房屋任意處分
    ，但原告若再婚，原告即不得再居住於系爭房屋而必須搬離並返還與被告，蓋系
    爭房屋係由被告之父何清標於六十九年三月廿三日出資購買，並信託登記於被告
    名下，被告不可能未經父親之同意而任意處分系爭房屋。再者，房屋與其基地既
    屬個別之不動產，依常理判斷，若被告之真意為贈與，則兩造必連同建築物所在
    之基地併為約定，不可能單獨就房屋為贈與之約定，況在本件原告已知被告名下
    所有房地之情況下，兩造若就系爭房地為贈與之約定時，被告亦無出示所有權狀
    於原告以資證明確係所有權人之必要，而依經驗法則，設若被告曾出示所有權狀
    ，理應一併出示系爭房地之所有權狀並進而交予原告收執，原告所稱顯與事實不
    符，由此亦可證明兩造之真意為被告無償提供系爭房屋予原告居住，而非將系爭
    房屋贈與予原告，是此部分係顯然錯誤，爰依民法第八十八條規定撤銷意思表示
    。而兩造之約定僅部分與當事人之真意不符，被告始主張適用錯誤得撤銷之規定
    ，若契約之記載全部與當事人之真意不符，則契約豈非屬通謀虛偽意思表示而全
    部無效。
  (三)系爭離婚協議書既僅以房屋為標的，依據公寓大廈管理條例第四條第二項規定，
    兩造間所約定之給付因法律之強制規定而不能實現乃屬法律上給付不能，依民法
    第二百四十六條第一項前段「以不能之給付為契約標的者，其契約為無效。」之
    規定，兩造間單獨以系爭房屋為標的之贈與應屬無效，故原告請求被告移轉登記
    系爭房屋，於法即屬無據；又退萬步言，縱  鈞院認依協議書「房屋歸女方所有
    」之約定應屬有效，原告得請求被告移轉登記系爭房屋者，惟兩造間上開協議書
    「房屋歸女方所有」之約定，其性質上為贈與，依民國八十八年修正民法第四百
    零八條第一項前段「贈與物之權利未移轉前，贈與人得撤銷其贈與。」之規定，
    在本件被告移轉系爭房屋之權利與原告前，被告自得撤銷該項贈與，僅以被告九
    十年十二月二十日所提出之書狀為撤銷贈與之意思表示。且夫妻關係因離婚而消
    滅，夫妻離婚後，雙方並不互負扶養義務，雙方亦不互負道義上之義務，且兩造
    離婚後，二子之監護權係歸被告，二子之生活費用亦係由被告支付，是原告主張
    「子女監護由原告照顧十年」、「由原告撫育子女十年」均與事實不符，故本件
    應無民法第四百零八條但書規定之履行道德上義務而為贈與不得撤銷規定之適用
    。
  (三)本件被告每月給付原告之一萬七千元，係作為報酬之用：兩造離婚後，二子之監
    護權既歸被告，故二子之生活費用亦係由被告支付。又兩造雖已離異，但原告依
    法仍有探視與聯繫、接觸二子之權利，且為兼顧二子於父母離婚後仍能與母親聯
    繫，故兩造約定於被告出差在外時，由原告至被告住處幫忙照料二子，期間為十
    年，為酬謝原告之辛勞，被告願每月給付原告一萬七千元作為報酬，期限亦為十
    年，此由證人何櫂烜證稱：「我爸在他們剛離婚的時候，一個月給我媽一萬七，
    說是要照顧我，有無包括照顧我哥哥，我不清楚」亦可證明，是原告先稱依系爭
    協議書「由原告撫育子女十年，被告每月給付壹萬柒仟元，供原告扶養子女，子
    女與原告均住此建物內」，後又改口主張此每月一萬七千元係被告為支付原告每
    月治療視網膜之醫療費用，均顯與事實不符。而原告於離婚後不久即有違雙方約
    定，經常離家數日不歸，並疏於照顧小孩，原告既已違雙方約定，被告自無再給
    付約定報酬之義務。
  (四)兩造除為上述約定外，離婚時並未依民法第一千零三十條之一就財產為分配之約
    定，更未為不得抵銷之特約；又被告並無三百萬元存於父母處，兩造離婚時原告
    亦未告知被告其銀行存款之總額，故原告所稱財產分配之情形，亦與事實不符。
    再證人即兩造之長子何境棠僅在兩造協議時在場，於兩造簽署系爭協議書時，並
    不在場，是其對兩造最終之協議內容並無所悉，故其稱「雙方都同意，山上的房
    子是我爸的，山下是給我媽的，將來山上的房子是給我，山下的給我弟。當時有
    說山下的房子給我媽，但不能買賣。如果我媽改嫁就不能住在山下的房子。」，
    即與系爭協議書上所載系爭房屋「以後繼承權歸何境棠和何櫂烜所有。」不符，
    故其就兩造有關系爭房屋如何約定所為之證言，自無足採。而依原告已自行將其
    在金融機構之存款陳報為聯合財產明細之事實，亦可知兩造並未依民法第一千零
    三十條之一就財產為分配之約定，更未為不得抵銷之特約，否則原告豈會自行陳
    報伊北投郵局之存簿存款、定期存款及第一銀行存款之聯合財產明細，故原告稱
    兩造約定「現金存款誰的名字就歸誰，各自取得」，顯非事實，證人何境棠於兩
    造簽署系爭離婚協議書時既不在場，故其稱「當時有講清楚，東西是誰的就是誰
    的。」，亦與事實不符而不足採。
  (五)按民法第一千零三十條之一所規定之剩餘財產平均分配，係以夫妻雙方剩餘財產
    之差額為限（最高法院八十六年台上字第三六０一號判例參照），即由財產總數
    剩餘較少之一方配偶，對財產總數剩餘較多之他方，請求剩餘財產差額之一半，
    並非就原物為分配，故原告稱被告係依民法第一千零三十條之一之規定將系爭房
    地分配予原告，顯屬誤會；再者，被告亦從未表示拋棄夫妻剩餘財產差額分配請
    求權，兩造間更無不得為抵銷之特約，故自兩造離婚起算二年內，被告依法仍得
    向原告請求財產差額之分配。次按民法第一千零五十八條固規定「夫妻離婚時無
    論其原用何種夫妻財產，各取回其固有財產。」，惟其所謂「固有財產」，於聯
    合財產制，係指夫或妻於結婚時或採用聯合財產時已有之原有財產，至於採用聯
    合財產制後所增加之原有財產，除繼承或無償取得之財產外，應依民法第一千零
    三十條之一為剩餘財產之分配。本件原告所主張之收入或係其隨機零星招攬保險
    或出售商品而抽取之佣金，並非固定收入，至於其任職證明乃私文書，並無法證
    明原告任職之事實，被告否認其形式及實質之真正性；再者，參諸被告於八十七
    年度至八十九年度綜合所得稅納稅證明書中申報之薪資所得人亦僅被告一人，亦
    可知原告於此期間並無工作，又退萬步言，縱原告有工作收入，惟其收入均係在
    兩造夫妻婚姻關係存續中所取得，依上述說明，亦非屬原告之固有財產，是被告
    自得依民法第一千零三十條之一之規定，請求剩餘財產分配，並進而主張抵銷，
    故原告稱被告不得主張抵銷，顯屬誤會。
  (六)被告教育程度為國中畢業，初任職花旗銀行時薪資為二萬有餘，現在薪資約五萬
    四千元，至於被證七被告八十九年度綜合所得稅結算申報書上所載之所得共九十
    六萬八千五百零三元，係包括被告每月薪資、出差費、加班費、及獎金等在內之
    總額，故原告稱「被告每月薪資在十二萬元至十四萬元不等」顯非事實。而原告
    主張被告財產有增加，應證明財產何在，不得僅以被告收入增加即推斷被告財產
    必有增加，被告亦已據實陳報聯合財產明細，被告否認原告所主張被告於離婚時
    之財產在一千五百萬元以上，原告所稱被告有隱匿財產而為不實之陳報，亦顯非
    事實。再者，被告所提出之原告財產明細表合計三百五十二萬三千一百五十元，
    並未包括九十年六月十八日給付之一百萬元贍養費在內，故此部分並無可否抵銷
    之問題。
  (七)依民法第一千零三十條之一規定，剩餘財產之計算應先扣除婚姻關係存續中所負
    之債務，故退萬步言，縱認被告所提領給付予原告作為贍養費之用之匯通銀行定
    期存款一百萬元，係原告於婚姻關係存續中所取得而現存之原有財產，惟依上述
    規定，被告仍得予以扣除而無須列入夫妻聯合財產明細中，再者，原告所呈富邦
    精準基金受益權單位買回申請書，乃被告於八十六年四月十四日以每單位一七點
    六四元賣出該精準基金二萬股，扣除匯費三十元，淨額三十五萬二千七百七十元
    ，該筆款項係匯入被告彰化銀行活期儲蓄存款帳戶中，故原告稱被告隱匿富邦精
    準基金三十五萬二千七百七十元，未列入夫妻聯合財產明細，顯與事實不符。
  (5)被告於離婚時所有之不動產係於六十九年三月二十三日即屬被告所有，係被告於
    民法親屬編修正前取得之財產，依修正後民法親屬編施行法第一條後段「其在修
    正前發生者，除本施行法有特別規定外，亦不適用修正後之規定。」之規定，應
    不適用修正後民法第一千零三十條之一之規定，是被告所有之不動產並無適用修
    正後民法第一千零三十條之一規定之餘地。故原告於兩造婚姻關係存續中所取得
    而現存之原有財產為三百五十二萬三千一百五十元，被告於婚姻關係存續中所取
    得而現存之原有財產共計一百零五萬六千一百九十八元（即495156元＋421742元
    ＋139300元=0000000元），則依民法第一千零三十條之一規定，被告得向原告請
    求之財產上差額為一百二十三萬三千四百七十六元【（0000000元－0000000元）
    ÷2＝0000000元】，被告並主張以得向原告請求之財產上差額一百二十三萬三千
    四百七十六元與原告請求之贍養費一百萬元互相抵銷之。
  (五)兩造雖結褵近二十載，告時常藉故外出，無心照理家務，被告雖是家中唯一之經
    濟來源，惟原告卻握有家中經濟大權。而被告之所以允諾原告離婚之要求，並承
    諾給付贍養費二百萬元，無非希望離婚後彼此尊重，惟兩造離婚後，原告卻時常
    騷擾被告，且經常向二子數落被告之不是，以致二子觀念偏差，不聽從被告之教
    導，且被告訓誡孩子時，原告即動輒到醫院驗傷，使被告幾乎動輒得咎，原告所
    稱皆與事實不符，況被告請求原告分配之剩餘財產，亦大都係被告之所得而歸原
    告使用、管理而已，因此平均分配對原告亦無顯失公平之處。再則，若平均分配
    顯失公平者，法院得酌減其分配額，民法第一千零三十條之一第二項雖定有明文
    ，惟民法第一千零三十條之一第二項「應由法院酌減其分配額或不予分配」之規
    定，係指「夫妻一方有不務正業，或浪費成習等情事」，此觀該條立法理由即明
    ，並有最高法院八十六年台上字第四三四號判決要旨可供參酌，本件被告並無上
    述立法意旨所稱之不務正業或浪費成習等情事，而兩造之二子，自出生以來，不
    論是兩造離婚前或離婚後，皆由被告負擔其教育費、生活費及日常所需之費用，
    故原告以須照顧二子至大學畢業所需支付之費用要求  鈞院依上開規定酌減分配
    額，自無理由。
三、證據：提出原告各類所得扣繳暨免扣繳憑單六紙、富邦人壽保險現股份有限公司
    八十六年度現金增資普通股認股繳款書、系爭房屋及坐落基地登記謄本、臺北市
    北投區○○路四十六號二樓房屋買賣所有權移轉契約書、被告郵政儲金存款餘額
    證明書、彰化銀行存款餘額證明書、美商花旗銀行存款餘額證明書、臺北銀行敦
    化分行存款餘額證明書、被告給付一百萬元贍養費收據、八十七年度綜合所得稅
    納稅證明書、八十八年度所得稅核定通知書、八十八年度所得歸戶清單、八十九
    年度所得稅結算申報書、臺北市○○區○○路四十六號二樓房屋現值證明書、原
    告就讀社區大學繳款收據、被告花旗銀行帳戶綜合月結單、被告彰化銀行存摺等
    影本及照片三幀為證，另聲請函查原告北投石牌郵局、陽信商業銀行、第一銀行
    存款資料及向富邦人壽保險股份有限公司函查原告所有股票資料。
    理    由
一、原告起訴主張：兩造於七十二年十一月二十三日結婚，嗣於九十年六月六日協議
    離婚，並於同年月七日完成離婚登記，且於離婚協議書約定「坐落於台北巿北投
    區○○○路九十巷十一號二樓之房屋歸女方所有」及「男方願給付贍養費新台幣
    二佰萬元，於一星期內付清新台幣一百萬元，另一百萬元於三個月內付清」及「
    男方願於每個月五日以前給付女方新台幣一萬七千元，期限十年」，此為二造所
    不爭。兩造離婚後，被告除依協議離婚之約定，給付原告一百萬元，及於同年七
    月給付原告一萬七千元，然協議書中約定之系爭房屋及坐落基地，及另一百萬元
    與自同年八月五日起至十月五日止，計五萬一千元則遲不給付，迭經原告催討，
    被告均置之不理。兩造既經合意訂立離婚協議書，並完成離婚登記，被告亦已給
    付原告一百零一萬七千元，則其嗣後拒絕此項給付並無理由，原告自得本於履行
    契約之法律關係，請求被告給付如訴之聲明等語。
二、被告則以：兩造所簽訂之離婚協議書，僅係為供原告居住以利就近照顧兩造所生
    之子，而就系爭房屋為無償使用借貸之約定，並非贈與，亦不及於坐落基地，此
    從該約定中定有處分等限制，與所有權之權能不合可以得知。況系爭房地係被告
    之父信託登記於被告名下，被告不可能未經其父之同意即予處分，對此錯誤之意
    思表示，僅以書狀之送達對原告為撤銷之意思表示。又依據公寓大廈管理條例第
    四條第二項規定，區分所有之建築物不得與坐落基地分離而單獨移轉，是兩造若
    僅就系爭房屋約定移轉為原告所有，亦屬違反強制禁止規定，即屬無效。再依民
    法第四百零八條第一項約定，被告於移轉系爭房屋之所有權與原告之前，亦得撤
    銷此項贈與，茲以書狀之送達為撤銷贈與之意思表示，且此項贈與並非履行道德
    上之給付，自無同條項但書不得撤銷規定適用之餘地。關於兩造約定由被告按月
    給付原告一萬七千元部分，乃原告照顧二子之報酬，原告於離婚後即常數日未歸
    ，並未照顧二子，被告即無給付之義務。又兩造簽訂離婚協議書時，並未就夫妻
    聯合財產為分配之協議，而兩造離婚時，原告於兩造婚姻關係存續中所取得而現
    存之原有財產為三百五十二萬三千一百五十元，被告於婚姻關係存續中所取得而
    現存之原有財產共計一百零五萬六千一百九十八元，則依民法第一千零三十條之
    一規定，被告得向原告請求之財產上差額為一百二十三萬三千四百七十六元，茲
    以此與原告請求之贍養費一百萬元互相抵銷等語置辯。
三、兩造前於七十二年十一月二十三日結婚，生有二子何境棠、何櫂烜，嗣於九十年
    六月六日簽訂系爭離婚協議書，其上關於子女監護部分記載：「歸男方（即被告
    ）。長子何境棠、次子何櫂烜。但請女方（即原告）女方幫忙照顧小孩十年」；
    財產之歸屬部分記載：「坐落於臺北市北投區○○○路九十巷十一號二樓之房屋
    歸女方所有，但其條件不得轉讓、出售以後繼承權歸何境棠和何櫂烜所有
    如再婚不得居住於此。」；贍養費及慰撫金之給付部分記載：「男方願給付贍
    養費新台幣二百萬元正，於一星期內付清新台幣一百萬元，另一百萬元於三個月
    內付清。男方願於每個月五日前給付女方新台幣一萬七千元正，期限十年。」
    等語，嗣上開離婚協議書簽訂後，兩造即於同年六月七日辦理離婚登記完竣，而
    被告業已依約給付一百萬元之贍養費，及同年七月份之一萬七千元，系爭房屋坐
    落基地為台北巿北投區○○段○○段四○九地號、四一○地號、四一一地號，應
    有部分均為一萬分之一三六。被告迄今未將系爭房屋及坐落基地移轉登記予原告
    ，另所餘一百萬元贍養費及同年八月五日至十月五日依約定按月給付一萬七千元
    之金錢亦未給付，而原告於離婚時，所有財產總值為三百五十二萬三千一百五十
    元等情，為兩造所不爭執，且有離婚協議書、原告戶籍謄本、土地暨建物登記謄
    本、贍養費給付收據、北投郵局九十一年五月八日函、陽信商業銀行九十一年五
    月十四日函、富邦人壽保險股份有限公司九十一年五月九日函第一商業銀行北投
    分行九十一年五月二十日函等附卷可按，均堪認為真實。
四、本件原告起訴主張依據兩造所為約定，被告負有移轉系爭房屋及坐落基地予原告
    ，及給付一百零五萬一千元之義務，而依據契約訴請履行等語，被告則以前情置
    辯。是本件爭執要點在於：兩造離婚時關於系爭房屋歸原告所有之約定究屬所有
    權移轉或使用借貸之約定、該約定是否及於系爭房屋坐落之基地、其約定之法律
    上性質為何、兩造是否已就財產為分配之協議、分配之財產範圍為何、被告得否
    依據民法第四百零八條第一項規定以意思表示撤銷、原告得請求之數額若干、被
    告得否以剩餘財產分配請求權與原告所請求之贍養費相抵銷等項，茲謹分敘如后
    ：
  (一)系爭離婚協議書中關於系爭房屋之約定係移轉所有權或成立使用借貸：系爭離婚
    協議書中關於財產之歸屬部分，乃約定：「坐落於臺北市北投區○○○路九十巷
    十一號二樓之房屋歸女方所有，但其條件不得轉讓、出售以後繼承權歸何境
    棠和何櫂烜所有如再婚不得居住於此。」，原告本於此約定請求被告將系爭房
    屋及坐落基地所有權一併移轉予原告，而被告則答辯主張僅為使用借貸約定，並
    非所有權移轉之約定云云。經查：
  (1)依據上開約定文字之文義以觀，係約定系爭房屋為原告「所有」，而非使用，且
    更約明移轉予原告所有之條件為不得轉讓、出售，是此一約定，明顯係屬於所有
    權歸屬之約定，否則即無約定不得轉讓、出售之必要，被告抗辯稱係使用借貸云
    云，已屬不可採取。
  (2)證人即兩造所生之長子何境棠到庭證稱：「當時有說山下的房子（指系爭房屋）
    給我媽（指原告），但不能買賣」等語，是益堪認原告此部分主張為可採。被告
    雖以證人何境棠於兩造簽署系爭離婚協議書時並不在場，其所為證述不可採信云
    云。惟證人何境棠於兩造協議離婚之過程在場，此為兩造不爭執，是其既就雙方
    達成協議之過程在場親自見聞，並就兩造所達成合意之內容有所瞭解，進而到庭
    為證，且所為證述並無瑕疵可指，除有證據可以證明嗣後兩造另有變更合意內容
    之約定外，自不得以證人何境棠於兩造簽署離婚協議書當時未在現場而指其證述
    有何不實，而被告就此並未舉證證明雙方另有以新協議取代之事實存在，則原告
    此部分主張既經證人證述證明，即屬可採。
  (二)系爭協議書關於系爭房屋之約定是否及於坐落基地：被告雖辯稱系爭離婚協議書
    中僅就系爭房屋為約定，並不及於坐落基地云云，惟系爭房屋為五層公寓之二層
    ，依常情該房屋及其公同共有部分建築物之利用，為包括坐落基地在內所有權之
    最主要權能，且依據上開協議書中之約定，乃以移轉所有權予原告為當事人之合
    意，是揆之渠等真意，自應係以包含房地在內之所有權為移轉之標的，況兩造當
    時為夫妻關係，原告對於被告資產狀況知之甚詳亦為被告所自承，於協議書上略
    而僅就系爭房屋為記載，亦無礙於雙方認知及約定之實質內容，是於系爭協議書
    中雖未載明包括系爭房屋坐落基地在內，但依常情及經驗法則，已堪認此等約定
    應包括坐落基地在內，況且兩造於當時甚至已經約明將來應歸由兩造所生之子繼
    承，是更無排除坐落基地之理，本此益足以為同上之認定。而兩造真意既係就系
    爭房屋及坐落基地而為約定，即無違反公寓大廈管理條例第四條第二項規定而得
    認為無效之情形，亦無被告所稱係出於錯誤之意思表示，進而依法得以撤銷之問
    題。至系爭房屋及坐落基地，被告所辯稱係伊父所有而信託登記云云，惟此不僅
    被告並未舉證證明，縱或屬實，亦僅為渠與其父之內部關係，要與上開約定是否
    有效、意思表示是否錯誤無涉。
  (三)兩造離婚時之剩餘財產是否已經協議分配及納入分配財產之範圍：
  (1)按夫妻未以契約訂立夫妻財產制者，除本法另有規定外，以法定財產制為其夫妻
    財產制民法第一千零五條定有明文。本件兩造原係夫妻，渠等於婚姻關係存續中
    並未約定夫妻財產制，依據上開規定，即應以法定聯合財產制為其夫妻財產制。
    第按夫妻離婚時，無論其原用何種夫妻財產制，各取回其固有財產。聯合財產中
    ，夫或妻於結婚時所有之財產，及婚姻關係存續中取得之財產，為夫妻之原有財
    產，各保有其所有權。聯合財產關係消滅時，夫或妻於婚姻關係存續中所取得而
    現存之原有財產，扣除婚姻關係存續中所負債務後，如有剩餘，其雙方剩餘財產
    之差額，應平均分配。民法第一千零五十八條、第一千零十七條第一項、修正前
    第一千零三十條之一第一項分別定有明文。而上開修正前民法第一千零三十條之
    一第一項所定，即所謂剩餘財產分配，是項關於剩餘財產分配之規定，性質上並
    非強制或禁止規定，非不得以當事人之合意，將原非屬剩餘財產範圍內之財產，
    納入與剩餘財產併予分配，或另為適當之分配或請求權之拋棄，如當事人間就夫
    妻財產之分配另為約定，即應認為夫妻財產已經以財產分配契約予以分配，雙方
    受合意之拘束，亦不得再行主張剩餘財產之分配。
  (2)系爭房屋及其基地應有部分之所有權，固係被告於六十九年五月十七日登記取得
    ，而兩造係於七十二年十一月二十三日結婚，是系爭不動產所有權之取得係在兩
    造結婚之前，即屬被告結婚時之原有財產，並非於婚姻關係存續中取得，兩造離
    婚後原應由被告取回，惟原告主張兩造財產，業經合意以由原告取得系爭房地所
    有權、被告保有湖底路房屋所有權並各取得所執有財產之方式分配完畢，而此經
    訊問證人何境棠證稱：「（提示離婚協議書，問有無看過？）有，是原告寫的，
    雙方都同意，山上的房子（指湖底路房屋）是我爸爸的，山下（指系爭房屋）是
    給我媽的‧‧‧。當時有講清楚，東西是誰的就是誰的‧‧‧」，即雙方業已約
    明離婚時剩餘財產之分配，並將非屬剩餘財產之被告所有系爭房地及臺北市○○
    區○○路四十六號二樓房地一併納入分配範圍內，核與原告主張相符，已堪認原
    告主張為可採，而兩造協議達成時為意思表示之合致，即離婚時之財產已經分配
    完畢，所納入分配之財產範圍，包括被告所有之系爭房地在內及兩造離婚當時之
    全部剩餘財產，而該約定於兩造離婚登記完竣時發生效力，嗣後即無剩餘財產可
    資分配，而得由被告反於上開約定復行請求。
  (3)證人何境棠不僅於兩造協商當是在場，且就系爭和解協議書為何人書寫、是否經
    兩造同意等情亦均親自見聞證述明確，被告猶以簽署時證人何境棠不在現場云云
    質疑其證詞可信度，惟並未舉證證明嗣後有何不同之合意存在，其此部分抗辯亦
    屬無可採取。且離婚雖依民法第一千零五十條規定為要式行為，但夫妻離婚時之
    財產分配，則法無要式之明文，亦無證據顯示本件當事人有要式之約定，即就財
    產之分配或約定，並不以訂立書面為必要，是於兩造以言詞協商同意時，已達成
    分配之合意，自有拘束雙方當事人之效力，其嗣後所簽訂之書面僅屬證明文書之
    性質，是本件被告尚不得以系爭離婚協議書上僅就系爭為非聯合財產之房屋及基
    地予以約定，即謂兩造財產未經協議而仍得請求剩餘財產之分配。
  (4)兩造關於系爭房地分配之約定中，雖另附有不得轉讓、出售以後繼承權歸何
    境棠和何櫂烜所有如再婚不得居住於此等條件，然法律行為之附條件，除有違
    反強制、禁止規定或公序良俗，或性質上不能附加條件者外，自應尊重當事人意
    思自治，而允其發生所約定之法律效果，兩造就系爭房地因財產分配而約定所有
    權歸屬原告所有，本質上仍為針對財產權所為之法律行為，性質上非不得附加條
    件者，且所附加之上開條件，又無何違反強制禁止規定或公序良俗之處，自應依
    當事人之約定而發生效力，不能僅以上開條件之存在，即認該關於系爭房地之約
    定，為附有負擔或條件之贈與。至原告依本院闡明而提報其資產狀況，實與離婚
    協議當時是否就離婚時剩餘財產分配與否無涉，被告任以此推認當時必無該等合
    意存在云云，要屬不可據採。
  (四)被告得否依據民法第四百零八條第一項規定撤銷意思表示：按贈與物之權利未移
    轉前，贈與人得撤銷其贈與，民法第四百零八條第一項前段固有明文，惟本件兩
    造就系爭房地部分所有權移轉之約定，雖系爭房地原非屬剩餘財產之範圍，但因
    雙方之合意，已納入併予分配之範圍內，核其約定之性質，即屬財產分配，並非
    贈與要如前述，是即無民法第四零八條第一項關於權利移轉前贈與得撤銷贈與規
    定之適用餘地。況本件兩造關於財產分配之約定及履行，實為雙方能否達成離婚
    協議並完成離婚登記之重要因素，兩者互為關連，與恩惠性質之贈與要屬有間，
    且原告已經依約與被告離婚，果任被告嗣後隨意撤銷，進而拒絕給付，無異欺誘
    離婚後任意推翻前議，與誠實信用原則亦屬有違，是被告抗辯已以書狀之送達為
    撤銷之意思表示，原告不得請求移轉所有權云云，於法要屬無據。
  (五)原告得否請求被告將系爭房地所有權移轉登記予原告：原告依據兩造間所成立之
    財產分配契約關係，起訴請求被告移轉依約分配予原告之系爭房地所有權，被告
    雖以上開情詞置辯，然兩造所為約定並未違反公寓大廈管理條例第四條第二項規
    定，即非無效，而被告依據民法第八十八條、第四百零八條第一項所為撤銷之意
    思表示均於法不合，亦不能發生使該約定消滅之效力已明，則兩造所為此部分約
    定自仍屬合法有效，原告本於契約約定而為請求，於法洵屬有據。
  (六)原告得否請求被告依約定給付一百萬元之贍養費及五萬一千元之生活費：本件兩
    造於離婚協議書內就贍養費及慰撫金之給付部分，約明被告應給付原告二百萬元
    外，並被告應按月於每月五日前給付原告一萬七千元，為期十年。被告除已給付
    其中之一百萬元及九十年七月份給付一萬七千元外，剩餘一百萬元及其餘按月應
    付之一萬七千元均未給付。而就剩餘未付之贍養費一百萬元，被告主張以對原告
    之剩餘財產分配請求權抵銷為不可採取已如前述，並兩造已於九十年六月七日辦
    畢離婚登記，被告自應於三個月內付清剩餘之一百萬元，其未依約給付，原告本
    於雙方離婚協議書之約定，請求給付剩餘未付之贍養費一百萬元，於法要無不合
    。而兩造財產已經協議分配完畢業如前述，則被告不得再行請求剩餘財產分配，
    即其對原告並無剩餘財產分配請求權存在，自無據以主張抵銷之餘地，是其主張
    以此與原告之一百萬元贍養費請求權抵銷亦無理由。至原告另請求自九十年八月
    五日至同年十月五日按月一萬五千元之給付，即該三個月份各一萬五千元部分，
    原告雖主張該部分係被告給付供醫療及生活所需之費用，惟此為被告所否認，並
    辯稱係原告照顧小孩之報酬云云，而證人何境棠亦證稱該筆金額確係被告支付原
    告之生活費，即核與原告主張相符，是堪信原告主張為可採，是該五萬一千元之
    給付，係屬被告於離婚後依約應給付原告之生活費，並非被告所稱照顧二子之報
    酬，則無論兩造之子究竟是否與原告同住、原告是否確盡照護之義務，均無礙於
    原告此部分請求權之存在。本此，原告依據上開約定，起訴請求被告就該三個月
    部分給付五萬一千元，自屬可採，被告抗辯要屬無據。至證人即兩造之子何櫂烜
    還雖於本院訊問時證稱：「我爸在他們剛離婚的時候，一個月給我媽一萬七，說
    是要照顧我，有無包括照顧我哥哥，我不清楚」等語，然復亦證稱：「爸媽離婚
    時監護的協議，我在睡覺我不清楚，我哥哥才知道」等語，是其既對於兩造當時
    協議之內容未曾親自見聞，即不足以充為有利於被告認定之依據，而應以證人何
    境棠上開證述內容為可採。
五、綜上，本件原告本於契約約定，起訴請求被告移轉系爭房地所有權及給付一百零
    五萬一千元，均屬正當，應予准許。原告及被告各陳明願供擔保，聲請宣告假執
    行及免予假執行，經核均無不合，爰各酌定相當擔保金額予以准許之。兩造所陳
    關於婚姻關係存續中爭執事項、離婚後二子照護、費用支出及其餘攻擊防禦方法
    等項，經核均於本件訴訟標的法律關係之判斷無影響，爰不一一贅述。
六、據上論結，原告之訴為有理由，依民事訴訟法第七十八條、第三百九十條第二項
    、第三百九十二條判決如主文。
中      華      民      國    九十二    年      四      月      一      日
                                    臺灣士林地方法院民事第一庭
~B法      官  蕭錫証
右為正本係照原本作成。
如對本判決上訴須於判決送達後廿日內向本院提出上訴狀。
中      華      民      國    九十二    年      四      月      八      日
~B法院書記官  楊錫芬


司法院資訊處製作；財團法人民間司法改革基金會備份。
